【裁判字號】    97,上,143
【裁判日期】    990831
【裁判案由】    侵權行為損害賠償
【裁判全文】
臺灣高等法院臺南分院民事判決           97年度上字第143號
上  訴  人  新進工業股份有限公司
法定代理人  乙 ○ ○
訴訟代理人  甲 ○ ○
            丙 ○ ○
被 上 訴人  丁 ○ ○
訴訟代理人  戊 ○ ○
上列當事人間侵權行為損害賠償事件，上訴人對於中華民國97年
3月13日臺灣臺南地方法院刑事附帶民事訴訟第一審判決（96年
度重附民字第51號）提起上訴，經刑事庭移送前來，本院於99年
8月24日言詞辯論終結，判決如下：
    主  文
原判決除減縮部分外廢棄。
上開廢棄部分，被上訴人應給付上訴人新台幣壹佰萬元，及自民
國九十七年一月一日起至清償日止按週年利率百分之五計算之利
息。
第一、二審訴訟費用（除減縮部分外）由被上訴人負擔。
    事  實
甲、上訴人方面：
一、聲明：(一)原判決除減縮部分廢棄。(二)上開廢棄部分，被上訴
    人應給付上訴人新台幣（下同）100萬元，及自起訴狀繕本
    送達翌日起至清償日止，按年息百分之5計算之利息。(三)訴
    訟費用由被上訴人負擔。
二、陳述：
  (一)被上訴人自民國（下同）94年4月間起，在上訴人公司擔任
    研發部製圖助理，負責文書管理及繪圖工作，平日使用公司
    研發部之C1電腦。因請假及繪圖工作與公司主管蘇承民產生
    嫌隙，於95年1月2日申請離職，預定在95年1月27日離職，
    竟意圖損害上訴人公司之利益，於95年1月25日上午7時38分
    進入公司，利用其平常所使用之上訴人公司編號C1電腦主機
    ，登入連結至公司研發資料庫，於上午7時57分起至10時54
    分許，無故接續刪除上訴人公司所有合計2萬987筆之電磁紀
    錄，致上訴人公司受有損害。
  (二)按民法第一百八十四條第一項規定：「因故意或過失不法侵
    害他人之權利者，負損害賠償責任。」上訴人請求被上訴人
    應賠償之金額，係以上訴人需重建因被上訴人銷毀電腦資料
    庫內之2萬987筆資料為計算數量基礎，而每筆資料重建，仍
    需上訴人之工程人員重新建構所有圖檔基本資料，含零件尺
    寸重新測量，成品組裝尺寸等，皆須人力重新完成才能達成
    重建研發資料庫目的並達預期使用功能，而在上述基本資料
    建構完成後，由專業工程製圖人力加以繪製完成所須之製圖
    成本，以專業工程製圖代繪者展科打字印刷行之估價單，每
    張工程圖繪製費用為300元，若以本案被上訴人共毀損研發
    資料庫之檔案為2萬987筆，單重新繪製工程圖所需費用共62
    9萬6100元（計算式：20,987×300＝6,296,100），故上訴
    人以600萬元作為損害賠償請求，此尚未加入在繪製工程圖
    前上訴人所需建構準備之尺寸測量、成品組裝圖等必需之人
    工支出併作為計算基礎，故足證上訴人請求金額客觀、公正
    可採。
  (三)上訴人願就損害賠償之金額減縮為100萬元本息。
三、證據：除援用被上訴人所涉刑事案件卷證資料外，並提出製
    圖報價單影本1份為證，另提出被上訴人被刪資料A4規格紙
    張圖檔共4張聲請送台灣省機械技師公會鑑定。
乙、被上訴人方面：
一、聲明：(一)上訴駁回。(二)訴訟費用由上訴人負擔。
二、陳述：否認有不法刪除上訴人公司電腦資料之行為。原審刑
    事庭傳喚鑑定人陳敬教授到庭證稱：該批電腦可以恢復，而
    既可恢復，何有損害賠償之可言。且上訴人公司對於其主張
    電磁紀錄合計2萬987筆被刪除之明細及損害賠償計算方式並
    未作說明。
丙、本院依上訴人聲請函請台灣省機械技師公會就以CAD繪製一
    張A4電腦圖片所需費用計價基準若干進行鑑定，並調閱刑事
    案件卷證。
    理  由
一、按於第二審為訴之變更或追加，非經他造同意，不得為之。
    但第二百五十五條第一項第二款至第六款情形，不在此限。
    民事訴訟法第四百四十六條第一項定有明文。本件上訴人於
    原審法院本於侵權行為損害賠償請求權提起附帶民事訴訟，
    原係請求被上訴人給付600萬元本息，嗣於本院減縮請求金
    額為100萬元本息，核係民事訴訟法第二百五十五條第一項
    第三款之減縮應受判決事項之聲明者，依上開說明，自無不
    合，應予准許。合先敘明。
二、上訴人主張：被上訴人自94年4月間起，在上訴人公司擔任
    研發部製圖助理，負責文書管理及繪圖工作，平日使用公司
    研發部之C1電腦，因與公司主管產生嫌隙，於95年1月2日辭
    職，預定於同年月27日離職，竟意圖損害上訴人公司利益，
    於95年1月25日上午7時38分進入公司，利用其電腦、登入連
    結至公司研發資料庫，無故接續刪除上訴人公司所有合計共
    2萬987筆電磁紀錄，致上訴人公司受有難以回復之損害，以
    每筆300元之重建費用計算，上訴人公司之損失達600萬元以
    上，爰依民法第一百八十四條第一項規定，求為命被上訴人
    應給付上訴人100萬元，及自附帶民事起訴狀繕本送達翌日
    起至清償日止，按年息百分之5計算利息之判決（上訴人於
    原審係請求給付600萬元本息，原審判決駁回上訴人在第一
    審之訴）。
三、被上訴人則以：否認有不法刪除上訴人公司電腦資料之行為
    。且該批電腦圖檔尚可以恢復，何有損害賠償之可言。上訴
    人公司對於其主張電磁紀錄合計2萬987筆被刪除之明細及損
    害賠償計算方式並未作說明等語，資為抗辯。
四、查上訴人主張：被上訴人自94年4月間起，在上訴人公司擔
    任研發部製圖助理，負責文書管理及繪圖工作，平日使用公
    司研發部之C1電腦，因與公司主管產生嫌隙，於95年1月2日
    辭職，預定同年月27日離職，竟意圖損害上訴人公司利益，
    於95年1月25日上午7時38分進入公司，登入連結至公司研發
    資料庫，無故接續刪除上訴人公司所有合計共2萬987筆電磁
    紀錄，致上訴人公司受有損害。而被上訴人被訴妨害電腦使
    用刑事案件，先經原審刑事庭以96年度訴字第235號判決被
    上訴人無罪，經檢察官提起上訴，本院刑事庭以97年度上訴
    字第454號判決將原判決撤銷，改判被上訴人丁○○無故刪
    除他人電腦之電磁紀錄，致生損害於他人，處有期徒刑八月
    ，減為有期徒刑四月，如易科罰金，以900元折算一日，被
    上訴人雖提起第三審上訴，惟由最高法院以99年度台上字第
    3451號判決駁回被上訴人之上訴而告確定等情，業經上訴人
    於刑事案件審理中提出遭刪除之電腦檔案資料明細為證，並
    經本院調閱上開刑事卷宗查明屬實。被上訴人雖否認其有無
    故刪除上訴人公司研發資料庫內電磁紀錄，惟查:
  (一)上訴人公司研發資料庫於95年1月25日上午7時57分許起至10
    時54分許，無故接續遭刪除所有合計2萬1005筆（上訴人於
    本件附帶民事訴訟主張2萬987筆）電磁紀錄之事實，業據證
    人即上訴人公司資訊部門主任甲○○於刑事案件偵審時證述
    甚詳，甲○○並於刑事訴訟中提出自研發資料庫電腦直接擷
    取之Ｃ1、Ｃ8、Ｃ9、Ｃ10、Ｃ16電腦連線紀錄暨利用Undel
    ete-ext2fs for Linux工具程式搜尋之遭刪除檔案明細資料
    ，足證上訴人公司研發資料庫內確有至少2萬987筆檔案，於
    95年1月25日上午遭刪除無訛；又該檔案被分批刪除之時間
    內，擁有刪除權限之Ｃ1、Ｃ8、Ｃ9、Ｃ10、Ｃ16電腦，僅
    有被上訴人使用之Ｃ1電腦於該時間有同時登入研發資料庫
    ，應係使用Ｃ1電腦者之被上訴人下刪除指令，分批刪除上
    開檔案甚明。
  (二)證人甲○○於刑事偵查中具結證述：「在1月25日工程師發
    現資料找不到，我就進電腦找，仍然找不到，就有其他研發
    部門人員，問我是否有可能，資料被刪除，後來我們察看紀
    錄資料，就發現Ｃ1電腦在早上7時56分以後就陸續有登錄紀
    錄，因為我們比對被刪除資料與在硬碟被刪除時間點與Ｃ1
    電腦相吻合之後，判斷是Ｃ1電腦被刪除之資料」、「依這
    次判斷不可能（是中毒），因經交叉比對後發現時間點及刪
    除模式是在不同時間分批刪除，應不可能會是不小心或過失
    被刪除」、「根據電腦連結的時間跟研發資料被刪除時間，
    我們列出資料庫連結紀錄，認為是Ｃ1（電腦）刪除的，再
    根據研發資料庫同仁上班時間點（研判）」等語（見刑事偵
    查卷第63至64頁）；嗣於原審刑事庭審理時具結證稱：「發
    現最開始被刪除的時間是在7時57分，我再比對每個電腦登
    入、登出研發資料庫的時間，發現最開始被刪除得那個時間
    點，Ｃ1電腦有登入的紀錄，後來再詳細比對Ｃ1電腦每段登
    入、登出的時間，與我用Ｕndelete-eｘt2fs forＬinux工
    具程式所叫回之被刪除檔案明細中所呈現遭刪除之時間相符
    ，我比對別台電腦的登出、登入時間所呈現的時間並不相符
    」、「平常是在庭之被告丁○○使用Ｃ1電腦」、「依照檔
    案刪除時間點來看，分成四段時間刪除，第一段是7時57分
    ，第二段是8時4分，其他詳細時間要看被刪除檔案明細資料
    才可以看得出來」「…被刪除的是某些工程師使用的資料夾
    ，因為被告（即被上訴人）是工程師助理，他的工作性質是
    幫工程師修改圖面，所以被告會被授權可以修改工程師的圖
    面」、「被告的帳戶號碼就是Ｃ1，密碼和帳戶是連結的，
    被告用他的密碼沒有辦法使用別台電腦」等語（見原審刑事
    卷(一)第95至100頁），足認上訴人主張被上訴人無故刪除上
    訴人公司研發資料庫之資料，應非無據。
  (三)另證人李景煌（使用C10電腦）於原審刑事庭證述略稱：「
    丁○○在最後離職之前就上班情形不正常，… 1月25日11點
    13分離開公司。丁○○離職前一、二個禮拜，她的主管蘇承
    民請她改圖，錯誤幾次，在討論過程二人不太愉快」、「（
    1月25日）沒有准假，她假單是拿來給我批，我還沒有批示
    ，她就把假單拿走了」等語（見原審刑事卷(一)第148頁）；
    上訴人公司研發部副工程師郭台昀於原審刑事庭審理時到庭
    證以：「95年1月25日當天大約7時45分左右開辦公室的門，
    丁○○跟著我後面進入辦公室，丁○○當天有比平常提早到
    辦公室」、「丁○○在案發之前曾經和公司同仁發生爭執，
    我沒有親眼看到，只有聽同事在抱怨」等語（見原審刑事卷
    (一)第126-127頁）；證人蘇宿觀於原審刑事庭亦證述略以：
    「95年1月25日我是7點52分到辦公室，丁○○在她的Cl電腦
    位置，且當天早上並無人到丁○○的位置上使用電腦或掃描
    器」、「（問：丁○○那天有無異常行為？）沒有，他平常
    都比我晚到，那天卻比我早到辦公室」等語（見原審刑事卷
    (一)第134至135頁），並參之刑事偵查卷附上訴人公司95年1
    月25日員工出勤打卡紀錄（見刑事偵查卷第7頁），足證被
    上訴人95年1月25日係於上午7時38分抵達上訴人公司，堪信
    上開證人之證言應屬真正。是由上開各情，益證確係被上訴
    人使用Cl電腦連結公司電腦資料庫將上訴人公司所儲存於資
    料庫之電磁檔案刪除無訛。
五、被上訴人刪除上訴人公司研發資料庫之電磁資料，上訴人得
    請求之損害賠償額為若干？經查：
  (一)按「因故意或過失，不法侵害他人之權利者，負損害賠償責
    任」，民法第一百八十四條第一項前段定有明文。次按負損
    害賠償責任者，除法律另有規定或契約另有訂定外，應回復
    他方損害發生前之原狀；第一項情形，債權人得請求支付回
    復原狀所必要之費用；不能回復原狀或回復顯有重大困難者
    ，應以金錢賠償其損害，民法第二百一十三條第一項及第三
    項、第二百一十五條分別定有明文。本件被上訴人既於95年
    1月25日上午利用其離職前於上訴人公司所使用之C1電腦刪
    除上訴人公司電腦檔案，而被上訴人之不法行為與造成上訴
    人公司電腦研發資料庫之資料損失間，復有相當因果關係存
    在，被上訴人即應對上訴人負侵權行為損害賠償責任，則上
    訴人依上開規定，自得請求被上訴人賠償其所受損害。
  (二)被上訴人雖辯稱：該批電腦檔案資料尚可以恢復，而既可恢
    復，何有損害賠償之可言云云；惟此為上訴人所否認，陳稱
    ：儲存資料檔的硬碟於刑事案件審理時拆卸呈庭供作證物，
    ，都沒有去動它，後來也沒有再予回復。目前的處理方式是
    由公司內部的工程師重畫圖檔等語。且原審刑事庭傳喚鑑定
    人陳敬到庭證稱：「（問：依目前Linux作業系統，這些被
    刪除的檔案是否可以回復？）是有可能回復，但是不能保證
    ，如果被覆蓋就沒有辦法回復。」等語（見原審刑事卷(一)第
    88頁）；被上訴人復未舉證證明上訴人已經由作業系統之回
    復程式將被刪除之檔案予以回復，所為抗辯自非可取；是被
    上訴人依上開規定，請求被上訴人應以金錢賠償伊之損害，
    自無不合。
  (三)經查，由上訴人所提出之C1電腦連線紀錄可知，被上訴人於
    上訴人公司所使用之C1電腦最早連線時間為95年1月25日上
    午7時56分26秒，最晚從C1電腦離線時間為97年1月25日上午
    11時7分25秒（見原審刑事卷(二)第5至6頁），再由上訴人所
    提出遭刪除檔案名稱清單上所記載之刪除時間中，剛好符合
    在被上訴人使用電腦之時間內被刪除之檔案編號為第15號至
    21001號，共為2萬987筆（見刑事交查卷第26至27頁）。且
    上訴人所提出之上開遭刪除檔案名稱清單，亦經上訴人收錄
    於上訴人所提出之三片光碟中第一及第二片光碟，而其內容
    業經原審檢察事務官勘驗無誤並有勘驗筆錄在卷可查（見刑
    事偵查卷第26至32頁），故堪認被上訴人刪除上訴人公司研
    發資料庫之技術資料筆數為2萬987筆。又上訴人主張其以人
    工繪製每張之電腦圖檔之費用為300元一節，業據提出屏科
    打字印刷行所出具之報價單一紙為憑；另本院依上訴人之聲
    請，函請台灣省機械技師公會就以CAD繪製一張A4圖檔所需
    費用計價基準若干進行鑑定，則認：「1.前述囑託單位所提
    送之A4圖面4張，用CAD繪製一張A4圖面平均所需費用為850
    元整。2.前揭費用係每人每個月繪圖總張數少於100張之費
    用，若多於100張，至200張部分打9折計，以每人每個月最
    多僅能繪製200張計算。」等語，有該會鑑定報告書附卷可
    稽（鑑定報告隨卷外放）。以此計算，上訴人主張所受之損
    害超過600萬元【計算式：300×20,987＝6,296,100】，尚
    非無據。而上訴人於上開被上訴人須給付之損害賠償金額內
    ，僅請求被上訴人賠償100萬元，自無不合。
六、末按給付無確定期限者，債務人於債權人得請求給付時，經
    其催告而未為給付，自受催告時起，負遲延責任。其經債權
    人起訴而送達訴狀，或依督促程序送達支付命令，或為其他
    相類之行為者，與催告有同一之效力；遲延之債務，以支付
    金錢為標的者，債權人得請求依法定利率計算之遲延利息。
    但約定利率較高者，仍從其約定利率；應付利息之債務，其
    利率未經約定，亦無法律可據者，週年利率為百分之5，民
    法第二百二十九條第二項、第二百三十三條第一項、第二百
    零三條有明文規定。經查，被上訴人應賠償上訴人之前揭金
    額，其給付並無確定期限，上訴人復未提出其於起訴前催告
    被上訴人賠償之證明，惟上訴人於原審刑事訴訟審理期間對
    被上訴人提起本件附帶民事訴訟，並於96年12月31日向被上
    訴人送達起訴狀繕本，有原審刑事庭送達回證附卷一紙可參
    （見原審96年度重附民字第51號卷第5頁），依前揭民法第
    二百二十九條第二項規定，與催告有同一之效力，故上訴人
    請求遲延利息部分，應自原審刑事附帶民事起訴狀繕本送達
    被上訴人之翌日即97年1月1日起算。
七、綜上所述，上訴人本於侵權行為法律關係，請求被上訴人給
    付損害賠償100萬元，及自附帶民事訴訟起訴狀繕本送達被
    上訴人翌日即97年1月1日起至清償日止，按年息百分之5計
    算之利息，為有理由，應予准許。原審就上開應准許部分，
    為上訴人敗訴之判決，自有未洽。上訴意旨就此部分指摘原
    判決不當，為有理由。爰由本院將原審判決廢棄，改判如主
    文第二項所示。
八、本件判決之基礎已臻明確，兩造其餘之攻擊防禦方法，核與
    判決無影響，爰不一一論述，併此敘明。
九、據上論結，本件上訴為有理由，依民事訴訟法第四百五十條
    、第七十八條判決如主文。
中    華    民    國    99    年    8     月    31    日
                  民事第二庭    審判長法  官  陳光秀
                                      法  官  曾平杉
                                      法  官  莊俊華
上為正本係照原本作成。
不得上訴。
中    華    民    國    99    年    9     月    1     日
                                      書記官  謝淑玉

司法院資訊處製作；財團法人民間司法改革基金會備份。
